臺灣臺北地方法院民事判決
109年度訴字第6321號
原      告  吳英明  
訴訟代理人  陳明宗律師
複代理人    蔡爵陽律師
被      告  世青商業大廈管理委員會

法定代理人  黎澄汝  
訴訟代理人  陳秀鶯  
            張顥璞律師
            田欣永律師
上列當事人間請求確認使用權存在事件，本院於民國111年6月2
日言詞辯論終結，判決如下：
    主　文
確認原告就坐落臺北市○○區○○段○○段○○○○○○○地號土地上之臺北
市○○區○○段○○段○○○○號地下二層如附圖所示編號B之空間位置有
使用收益權存在。
訴訟費用由被告負擔。
    事實及理由
壹、程序方面：
一、按訴狀送達後，原告不得將原訴變更或追加他訴，但請求之
    基礎事實同一、不甚礙被告之防禦及訴訟之終結者，不在此
    限，民事訴訟法第255條第1項第2款、第7款定有明文。經查
    ，本件原告起訴時訴之聲明為：確認原告就坐落臺北市○○區
    ○○段○○段000○000地號土地（下稱系爭土地）上之同小段606
    建號（下稱606建號）地下2層如起訴狀附圖所示編號A之空
    間位置有使用收益權存在（見北司調卷第7頁）。嗣於民國1
    10年1月13日以民事準備㈢狀，列上開訴之聲明為先位聲明，
    追加備位聲明為：確認原告就系爭土地上之606建號地下2層
    之建物內，除廁所及樓梯外，有約定專用權存在（見本院卷
    第261頁）。復於110年5月13日言詞辯論期日，當庭變更先
    位聲明為：確認原告就系爭土地上之606建號地下2層如臺北
    市中山地政事務所110年2月26日中山土字第004600號土地複
    丈成果圖（下稱附圖）所示編號B之空間位置（下稱系爭編
    號B位置）有使用收益權存在（見本院卷第347頁）。經核原
    告上開變更及追加聲明，與原起訴聲明係本於同一基礎事實
    ，訴訟資料及證據亦均共通，宜於同一訴訟程序解決，且無
    礙被告之防禦及訴訟之終結，自為法所許，合先敘明。
二、次按確認法律關係之訴，非原告有即受確認判決之法律上利
    益者，不得提起之，民事訴訟法第247條第1項定有明文。而
    該條所謂即受確認判決之法律上利益，係指因法律關係之存
    否不明確，致原告在私法上之地位有受侵害之危險，而此項
    危險得以對於被告之確認判決除去之者而言（最高法院42年
    台上字第1031號判決意旨參照）。查本件原告主張伊就系爭
    編號B位置有使用權，惟此為被告所否認，是原告就系爭編
    號B位置是否確有使用權之法律上地位即處於不明確之狀態
    ，且得以本件確認判決除去之，則原告提起本件訴訟，自有
    確認利益。
貳、實體方面：
一、原告主張：
　㈠世青商業大廈（下稱世青大樓）坐落於系爭土地，於68年間
    由土地所有人與世青建設股份有限公司（下稱世青公司）合
    建。世青大樓地下2層共有臺北市○○區○○段○○段000○000○○○0
    00○號）2個登記建號，有購買地下2層停車位者登記為605建
    號之共有人，未購買地下2層停車位者則不登記為605建號之
    共有人，且無地下2層停車位使用權；至於606建號係為世青
    大樓全棟之共用部分，全體區分所有人不論有無購買地下停
    車位，均登記為共有人。復依世青大樓管理規約第13條第1
    項第1款：「共有部份之約定專用或專有部份之約定共用者
    ，除有下列情形之一者外，應繳交或給付使用償金：一、依
    與起造人或建築業者之買賣契約書或分管契約書所載已擁有
    停車空間持分者...。」足認世青公司與世青大樓其他全體
    原始住區分所有人間成立分管契約，由登記605建號之共有
    人取得606建號地下2層停車位之使用收益權。
　㈡伊於77年1月4日購買門牌號碼臺北市○○○路000號11樓之房屋
    （下稱系爭房屋），並於同年1月26日登記為系爭房屋所有
    人，再於同年3月10日簽訂停車位買賣契約 （下稱系爭買賣
    契約），向世青公司買受地下2層編號4號停車位即系爭編號
    B位置，且於同年4月29日登記為605建號共有人，權利範圍1
    /11，故依上開分管契約伊有系爭編號B位置之使用權。
　㈢再者，世青大樓地下2層自世青大樓建築完成後，為有購買地
    下2層停車位之人即登記為605建號之共有人使用，迄今已長
    達近40年。世青公司將地下2層劃設數個停車位，伊於77年
    購買系爭編號B位置後，世青大樓地下2層之使用、管理、費
    用分擔等情事，均由地下2層停車位使用權人自行管理及負
    擔，更於管理費用之外，獨立設置停車位之維護公共基金，
    足以間接推知世青大樓區分所有權人及嗣後取得者，對世青
    大樓地下2層之分管狀況相互容忍，並同意世青大樓地下2層
    由購買地下2層停車位之人自行管理及使用，存在默示分管
    契約。伊依此默示分管契約，具有系爭編號B位置或606建號
    地下2層之建物內除廁所及樓梯外部分之使用權。
　㈣詎被告於108年10月4日以臺北市都市發展局表示世青大樓地
    下2層為違法使用為由，未經購買地下2層停車位之人及區分
    所有權人同意，先將地下2層停車格線除去，重新繪製，再
    製作牆面妨礙車輛停放，嗣於109年5月28日至同年6月15日
    間，寄發自行制定之停車位臨時管理辦法及問卷調查予世青
    大樓全體區分所有人，並在世青大樓張貼公告後進行車位抽
    籤，復於109年6月16日通知汽車升降機管理維護廠商變更密
    碼，致伊無從使用地下2層停車，受有私法上之地位有不安
    之危險，爰依分管契約之法律關係提起本件確認訴訟等語。
    並聲明：⒈先位聲明：確認原告就系爭土地上之606建號地下
    2層如附圖所示系爭編號B位置有使用收益權存在；⒉備位聲
    明：確認原告就系爭土地上之606建號地下2層之建物內，除
    廁所及樓梯外，有約定專用權存在。
二、被告則以：
　㈠世青大樓地下2層之區分所有權人自世青公司、地主或其等後
    手購買時，未曾被告知或同意地下2層共用部分專供605建號
    共有人或車位買受人使用，此觀世青大樓7樓區分所有權人
    丞泰企業有限公司之前手即訴外人黎林新瑢向世青公司購買
    臺北市○○區○○○路000號、156號7樓，及世青大樓9樓區分所
    有權人即訴外人吳瑞璧向世青公司購買臺北市○○區○○○路000
    號、156號9樓所簽訂之預購世青商業大廈買賣契約書（下稱
    預購契約書），可知世青大樓地下2層即606建號之共用部分
    並未經特別約定由605建號之區分所有權人管理使用。
　㈡且依預購契約書第6條：「為維護大廈其他住戶之權益及其使
    用之便利，甲方（即承購戶）在任何情形之下，均不得以任
    何方式佔用大廈之公共使用地帶及其他設施如樓梯、川堂、
    走道及法定保留地等。」足見買賣雙方均認知世青大樓共用
    部分不得任意占用，而世青公司移轉原告者乃605建號專有
    部分所有權，並非世青大樓地下2層606建號之共用部分，原
    告自不得占用606建號之共用部分停車。
　㈢詎原告逕認605建號專有部分位於地下2層，有單獨使用地下2
    層共用部分之權利，與其他605建號共有人私設停車位，世
    青大樓於97年9月11日召開區分所有權人會議，決議應將世
    青大樓地下2層停車空間收回由伊統一管理，原告主張其依
    分管契約得使用地下2層，洵屬無據等語，資為抗辯。並聲
    明：原告之訴駁回。
三、兩造不爭執事項：
　　世青大樓於69年7月29日竣工，同年8月22日取得使用執照。
    605建號共有6名共有人，包括原告（權利範圍1/11）、德城
    行有限公司（權利範圍1/11）、邱志鈞（權利範圍1/11）、
    恒美貿易股份有限公司（權利範圍3/11）、王書敏（權利範
    圍1/11）、元大證券股份有限公司（權利範圍4/11）。606
    建號為世青大樓全體區分所有權人共有部分，包括世青大樓
    地上1樓至12樓、屋頂突出物、電梯樓梯間、地下1樓、地下
    2樓之空間，共計1722.48平方公尺。有世青大樓使用執照存
    根、605建號、606建號建物登記第二類謄本影本、建築改良
    物勘測成果表各1份存卷可查（見北司調卷第25至47頁）。
四、得心證之理由：
　　原告主張伊向世青公司購入系爭編號B位置，依分管契約有
    權使用等節，為被告所否認，並以前詞置辯。是本件爭點厥
    為：原告所主張之系爭編號B位置分管契約是否存在？茲敘
    述如下：
　㈠按各共有人，按其應有部分，對於共有物之全部，有使用收
    益之權；共有物，除契約另有訂定外，由共有人共同管理之
    ，98年7月23日修正施行前民法第818條、第820條第1項分別
    定有明文。故共有人全體就共有物之全部劃定範圍，各自使
    用特定之共有物者，非法之所不許，是為共有物之分管契約
    ，共有人於分管範圍，對於共有物有使用收益之權（最高法
    院79年度台上字第2336號判決意旨參照）。又公寓大廈管理
    條例於84年6月28日公布，同年6月30日施行，該條例施行之
    前，全體區分所有權人就防空避難室之共有部分，非不得成
    立分管契約，約定由部分共有人專用之；倘共有人已按分管
    契約占有共有物之特定部分，他共有人嗣後將其應有部分讓
    與第三人，除有特別情事外，其受讓人對於分管契約之存在
    ，通常即有可得而知之情形，而應受分管契約之拘束（最高
    法院98年度台上字第633號、99年度台上字第1191號判決意
    旨參照）。
　㈡次按所謂默示之意思表示，除依表意人之舉動或其他情事，
    足以間接推知其有承諾之效果意思者外，倘單純之沉默，依
    交易上之慣例或特定人間之特別情事，在一般社會之通念，
    可認為有一定之意思表示者，亦非不得謂為默示之意思表示
    。是以公寓大廈等集合住宅之買賣，建商與各承購戶約定，
    公寓大廈之共用部分或其基地之空地由特定共有人使用者，
    各共有人間對各自占有管領之部分，互相容忍，對於他共有
    人所占有土地之使用、管理，未予干涉，歷有年所，即非不
    得認有默示分管契約之存在（最高法院98年度台上字第2426
    號判決意旨可供參照）。
　㈢經查，依世青大樓地下2層之建物登記謄本及竣工圖所載，世
    青大樓地下2層分別登記為605建號及606建號，605建號建物
    登記第二類謄本記載其主要用途為「商業用」、竣工圖標示
    為「餐廳」；606建號建號建物登記第二類謄本記載其主要
    用途為「共有部分」、竣工圖標示為「餐廳兼停車場」（見
    北司調卷第33、41、185頁），足徵世青大樓地下2層確為世
    青大樓全體區分所有權人之之共用部分，並於此共用部分劃
    設停車位。復依原告提出之系爭買賣契約載有：「一、不動
    產標示：①台北市○○區○○段○○段000○000地號上建號3425號即
    門牌復興北路154號地下二層停車位第四號如附圖，及土地
    應得持分。」等語，此有系爭買賣契約在卷可佐（見北司調
    卷第49至57頁），且系爭買賣契約之附圖劃分11個停車位，
    經核亦與原告所提出605建號建物登記第二類謄本所記載持
    分內容相符（見北司調卷第33頁），況被告亦不爭執原告曾
    向世青公司購買停車位一事，堪認原告與世青公司簽訂系爭
    買賣契約，並由世青公司交付停車位予原告管領使用一節，
    足可採信。
　㈣次查，原告主張自世青大樓地下2層自69年起即由各停車位使
    用權人停車使用，歷年按時由停車位使用權人自行分擔繳納
    升降機保養維護費用、管理費、電費、清潔費等情，並提出
    被告所為78年間、84年間、85年間、87年間、91年間、92年
    間、93年間繳納升降機保養維護費用、管理費、電費、清潔
    費通告共7份、停車位使用照片3張、世青大樓94年9月28日
    、97年8月28日、97年9月11日、105年7月15日區分所有權人
    會議紀錄各1份、被告97年7月30日會議紀錄1份、被告97年8
    月4日公告、地下2樓停車位94年至97年7月31日費用通知各1
    份為證（見北司調卷第65至77、79至83、85至103頁，本院
    卷第93至95、97、99至101頁）。
　㈤則依前開說明，可知於世青大樓69年間竣工啟用起，606建號
    內劃分之停車位即由特定共有人使用、管理，世青大樓全體
    區分所有權人就此互相容忍、未予干涉，歷有年所，應認世
    青公司與世青大樓第一手全體區分所有權人間業於69年間約
    定606建號雖為全體區分所有權人之共用部分，惟地下2層停
    車位，將由買受停車位使用權之特定共有人占有停車使用，
    成立默示分管契約，且606建號之受讓人對於分管契約之存
    在，屬可得而知，亦應受分管契約之拘束。況被告每月向地
    下2層停車位使用權人收取管理費、清潔費乙節，已如前述
    ，足徵縱被告明知原告有持續使用系爭停車位之情，被告自
    應受上開分管契約之拘束。則原告主張世青大樓區分所有權
    人已默示同意將地下2層由買受停車位使用權之特定共有人
    占有停車使用，成立默示分管契約，應為可採。　
　㈥又本院至現場勘驗停車位，原告向世青公司購買之停車位即
    如附圖所示系爭編號B位置，有勘驗筆錄、臺北市中山地政
    事務所110年3月17日北市中地測字第1107004503號函暨所附
    系爭土地複丈成果圖各1份可資佐證（見本院卷第289至297
    頁），足見原告主張伊於77年間經世青公司點交，以605建
    號共有人身分取得系爭買賣契約附圖所載編號4號停車位，
    即系爭編號B位置之使用權等情，堪信為真實。
　㈦被告固以黎林新瑢、吳瑞璧與世青公司所簽訂之預購契約書
    ，抗辯世青大樓地下2層未經特別約定由605建號之區分所有
    權人管理使用，且依預購契約書第6條之規定，世青大樓共
    用部分不得任意占用，故無共用部分約定專用之分管契約存
    在等語。然本院係認定世青公司與世青大樓第一手區分所有
    權人間就606建號地下2層之停車位存有默示分管契約，而非
    明示分管契約，自不得以未載明於他區分所有權人之區分所
    有建物買賣契約書上即謂該分管契約不存在。　
　㈧至被告雖抗辯於97年9月11日召開世青大樓區分所有權人會議
    ，針對地下2層停車位占用公設部分應收回由被告統一管理
    ，原告自不得再行主張分管契約而得使用地下2層停車位。
    惟按公寓大廈管理條例係於84年6月28日公布，同年月30日
    施行，該條例施行之前，系爭大樓建商與各承購戶，就屬地
    下室作為防空避難室兼停車場之管理範圍，訂有分管之約定
    ，此應解該大樓共有人已默示同意成立分管契約，為維持共
    有物管理秩序之安定性，若受讓人知悉有該分管契約，或有
    可得知之情形，仍應受分管契約之約束。該分管契約既未經
    全體共有人之同意終止，自不因公寓大廈管理條例施行後區
    分所有權人會議決議另訂規約而失其效力（最高法院99年度
    台上字第1191號判決意旨參照）。經查，被告社區於97年9
    月11日召開區分所有權人會議，全體區分所有權人共27位、
    實際出席20位，會議中提案收回地下2層停車位占用公設部
    分，經出席人數15位同意收回、5位反對，乃決議通過，固
    有世青大樓97年9月11日區分所有權人會議記錄附卷為證（
    見北司調卷第93至99頁），然世青大樓地下2層屬區分所有
    權人共有，並經默示同意成立分管契約由買受停車位使用權
    之特定共有人占有停車使用，已如前述。該分管契約既未經
    全體區分所有權人同意終止，亦未經停車位使用權人同意變
    更，被告自無從依此區分所有權人會議決議逕而主張已變更
    分管契約之約定，而排除原告使用系爭停車位之權利，是被
    告此部分辯詞，亦屬無據。
五、綜上所述，原告依分管契約之法律關係，請求確認原告就系
    爭土地上之606建號地下2層如附圖所示系爭編號B位置有使
    用收益權存在，為有理由，應予准許。而原告之先位聲明既
    屬有據，即無庸論述其備位聲明有無理由，併予敘明。
六、本件事證已臻明確，原告所提其餘攻擊防禦方法及證據，核
    與判決之結果不生影響，爰不一一論列，併此敘明。
七、訴訟費用負擔之依據：民事訴訟法第78條。
中　　華　　民　　國　　111 　年　　6 　　月　　16　　日
                  民事第六庭    法  官  蕭清清
以上正本係照原本作成。
如對本判決上訴，須於判決送達後20日內向本院提出上訴狀。如
委任律師提起上訴者，應一併繳納上訴審裁判費。
中　　華　　民　　國　　111 　年　　6 　　月　　16　　日
                                書記官  林家鋐